【裁判字號】    97,訴,2217
【裁判日期】    980123
【裁判案由】    偽造文書等
【裁判全文】
臺灣臺北地方法院刑事判決              97年度訴字第2217號
公  訴  人  臺灣臺北地方法院檢察署檢察官
被      告  丙○○
上列被告因偽造文書等案件，經檢察官提起公訴（96年度偵續字
第709號），因被告於準備程序中就被訴事實為有罪之陳述，經
本院合議庭裁定由受命法官獨任進行簡式審判程序，並判決如下
：
    主  文
丙○○連續行使偽造私文書，足以生損害於他人，處有期徒刑拾
月，減為有期徒刑伍月，如易科罰金，以銀元參佰元即新臺幣玖
佰元折算壹日。緩刑年。偽造之「玉山商業銀行投資理財帳戶
往來約定書」、「活期儲蓄存款印鑑卡」、「玉山銀行存摺存款
憑條」上之「吳志人」、「甲○○」署名各肆枚，均沒收。
    犯罪事實
一、丙○○與吳志人（於民國95年2月8日改名為乙○○）、甲○○為同母異父之兄弟、兄妹關係，均為朱嫦娥之子女。嗣朱
    嫦娥於94年11月24日因交通事故死亡，丙○○、甲○○、吳
    志人遂於94年12月7日向新光人壽保險股份有限公司（下稱
    新光人壽）申請朱嫦娥之身故保險金，而分別取得新臺幣（
    下同）307,369元（吳志人部分）、305,088元（甲○○部分
    ）、307,370元（丙○○部分）所得領取之身故保險金支票3
    紙，甲○○並將其中支票2紙（即吳志人及甲○○部分）交
    由丙○○保管，詎丙○○明知未經吳志人、甲○○同意，竟
    基於行使偽造私文書之概括犯意並意圖為自己不法所有，於
    同年12月12日，持其向吳志人、甲○○所取得本欲供辦理子
    女拋棄繼承之用，為吳志人、甲○○本人所有之身分證件資
    料、印章各1枚，前往臺北縣中和市○○路702號玉山商業銀
    行連城分行（下稱玉山銀行）申請開立吳志人、甲○○之帳
    戶，向不知情之銀行襄理即林惠雯（另經檢察官為不起訴處
    分確定）告知已經吳志人、甲○○同意，而准予丙○○代為
    開戶及簽名，致玉山銀行因此陷於錯誤，認丙○○取得本人
    同意，而連續開立吳志人、甲○○玉山銀行開立投資理財帳
    戶，並於上開投資理財帳戶之往來約定書上存戶簽章欄、原
    留印鑑欄、立約定書人欄，偽造甲○○、吳志人之署名各2
    枚、盜蓋印文各3枚，及於活期儲蓄存款印鑑卡上留存印鑑
    欄、存戶欄偽造甲○○、吳志人之署名各1枚、盜蓋印文各2
    枚，交付行使於玉山商業銀行連城分行行員，並偽造吳志人
    、甲○○玉山銀行存摺存款憑條，而偽造吳志人、甲○○之
    署名各1枚，存入上開新光人壽朱嫦娥身故保險金，並取得
    玉山銀行交付之投資理財帳戶存摺，足生損害於吳志人、甲○○及玉山商業銀行連城分行管理帳戶之正確性，嗣為吳志
    人、甲○○發現後，於同年12月15日前往玉山商業銀行連城
    分行註銷帳戶，而發現上情。（丙○○被訴侵占罪部分因告
    訴逾期，爰不另為不受理之諭知，理由詳後）。
二、案經甲○○、乙○○訴請臺灣臺北地方法院檢察署檢察官偵
    查起訴。
    理  由
一、按依刑事訴訟法第284條之1之規定，除簡式審判程序及簡易
    程序及第376條第1款、第2款所列之罪之案件外，第一審應
    行合議審判，復依同法第273條之1第1項之規定，除被告所
    犯為死刑、無期徒刑、最輕本刑為三年以上有期徒刑之罪或
    高等法院管轄第一審案件者外，於第一次審判期日前之準備
    程序進行中，被告先就被訴事實為有罪之陳述時，審判長得
    告知被告簡式審判程序之旨，並聽取當事人、代理人、辯護
    人及輔佐人之意見後，裁定進行簡式審判程序。查被告洪柏
    揚所犯係死刑、無期徒刑、最輕本刑為三年以上有期徒刑以
    外之罪，其於準備程序中就被訴事實為有罪之陳述，經法官
    告知簡式審判程序之旨，並聽取公訴人、被告之意見後，業
    經本院合議庭依上開規定裁定由受命法官獨任進行簡式審判
    程序，合先敘明。
二、上開犯罪事實，業據被告丙○○於本院審理中坦承不諱（見
    本院卷第58頁背面），核與證人甲○○、乙○○、林惠雯、
    柯尊仁、林慧琪、許雅萍分別於警詢中及偵查中之證述相符
    （見95年度他字第7924號卷第40至42頁、第44至47頁、第49
    至52頁、第196至199頁，96年度偵續字第709號第33至34頁
    、第63至66頁、第77至79頁），並有戶籍謄本影本2份、玉
    山商業銀行投資理財帳戶往來約定書、活期儲蓄存款印鑑卡
    、存摺資料影本各2份、法定繼承人聲明同意書影本、存戶
    交易明細表3份（見他字卷第7至10頁、第11至34頁、第161
    至163頁），及玉山商業銀行連城分行97年12月4日玉山連城
    字第0971204001號函及所附新光人壽保險股份有限公司支票
    影本2紙、吳志人、甲○○玉山銀行存摺存款憑條2紙、新光
    人壽保險股份有限公司97年12月9日（97）新壽理賠字第044
    5號函附要保書、理賠申請書、相驗屍體申請書、理賠給付
    明細表附卷可稽（見本院卷第27至46頁）。從而，本案事證
    已臻明確，被告犯行洵堪認定，自應依法論科。
三、論罪之依據：
  (一)新舊法比較：
  1.按修正後刑法第2條第1項規定：「行為後法律有變更者，適
    用行為時之法律。但行為後之法律有利於行為人者，適用最
    有利於行為人之法律」。
  2.關於易科罰金部分，被告行為後，刑法第41條將易科罰金之
    折算標準，由原配合罰金罰鍰提高標準條例第2條規定之銀
    元100元至銀元300元折算1日，提高為新臺幣1千元、2千元
    或3千元折算1日，比較新舊法結果，以修正前之規定有利於
    被告。
  3.修正前刑法第56條連續犯之規定，於修正後業已刪除，本件
    被告先後多次偽造文書犯行，其時間緊接，方法相同，觸犯
    構成要件之罪名，依舊法應依連續犯之規定論以一罪，如依
    新法則應分論併罰，自以適用舊法論以連續犯之規定，對被
    告較為有利。
  4.刑法第55條後段關於牽連犯規定，修正後刑法第55條後段業
    已刪除，如依修正前刑法第55條後段，行為人犯一罪而方法
    或結果之行為犯他罪名者，從一重處斷，依新刑法規定則分
    論併罰之。經新舊法比較結果，自以適用修正前之刑法第55
    條後段較有利於被告，而應適用修正前該條規定。
  5.被告行為時，關於罰金之最低額，修正前刑法第33條第5款
    規定：「罰金：（銀元）一元以上。」，經依現行法規所定
    貨幣單位折算新臺幣條例第2條規定折算後，上開罰金刑之
    最低數額為新臺幣3元。而修正後刑法第33條第5款則規定：
    「罰金：新臺幣一千元以上，以百元計算之」，即修正後之
    罰金刑最低數額，已提高為新臺幣1千元，比較新舊法適用
    結果，此部分以被告行為時之舊法較有利於被告。
  6.經綜合被告等本件全部罪刑之結果而為比較，被告行為後之
    刑法有關罰金刑、易科罰金及刪除牽連犯之規定，並不較有
    利於被告，本件應適用被告行為時之刑法第33條第5款、第
    41 條第1項、第55條、第56條、第339條等規定論處。
  (二)核被告所為係犯刑法第216條、第210條之行使偽造私文書罪
    、第339條第1項之詐欺取財罪。被告使用印章盜用印文、偽
    造署名之行為，為偽造私文書之階段行為，偽造私文書復為
    行使之高度行為所吸收，均不另論罪。其先後多次行使偽造
    私文書、詐欺犯行，均時間緊接，且各觸犯構成要件相同之
    罪名，顯係各出於概括犯意反覆為之，均為連續犯，應各依
    修正前刑法第56條之規定論以一罪，並均加重其刑。被告所
    犯行使偽造私文書及詐欺取財等罪間，有方法、目的之牽連
    關係，應依修正前刑法第55條之規定，從一重之行使偽造私
    文書罪處斷。公訴人就被告填寫吳志人、甲○○玉山銀行存
    摺存款憑條，而偽造吳志人、甲○○之署名各1枚以存入支
    票存款行為，及就使用詐術取得銀行帳戶之行為，雖未據檢
    察官提起公訴，因此部分之犯行與行使偽造私文書罪等犯行
    間，有修正前刑法連續犯之裁判上一罪關係，自為起訴效力
    所及，本院應併予審判。爰審酌被告係因朱嫦娥死亡，為領
    得保險金而一時失慮，損害乙○○、甲○○權益、銀行帳戶
    管理之正確性及參酌渠等品行、素行、犯罪動機、目的、手
    段、所生危害、犯後態度與告訴人間為兄弟妹關係等一切情
    狀，量處如主文所示之刑。又被告前開犯行之犯罪時間係於
    96 年4月24日之前，且無中華民國九十六年罪犯減刑條例所
    定不得減刑之情形，併依同條例第2條第1項第3款規定各減
    其宣告刑2分之1，並均諭知易科罰金之折算標準。另查被告
    前均未曾受有期徒刑以上刑之宣告，有本院被告前案紀錄表
    存卷可參，本次係因至親驟逝，一時錯誤而罹刑章，所提領
    僅為吳彥峰之部分款項，且被告確係支出費用為甲○○還款
    ，並已與告訴人乙○○、甲○○達成和解（見本院卷第65頁
    ），告訴人亦表示願意給予被告緩刑機會，本院認被告經此
    科刑教訓，當知警惕，其所受上開刑之宣告，以暫不執行為
    適當，爰予宣告緩刑3年，以啟自新。
四、偽造之私文書「玉山商業銀行投資理財帳戶往來約定書」、
    「活期儲蓄存款印鑑卡」、「玉山銀行存摺存款憑條」各2
    紙，雖經提出行使於玉山商業銀行連城分行，而非屬被告所
    有之物，然於其上被告所偽造之「甲○○」、「吳志人」署
    名各4枚，不問屬於被告與否，均應依刑法第219條諭知沒收
    ；至於其上被告盜蓋「甲○○」、「吳志人」之印文係屬真
    正印章之印文，並非偽造印章後所蓋用之印文，且均已行使
    交付予銀行收執而所有，非屬被告所有供犯罪所用之物，故
    就印文部分不另為沒收之諭知，附此敘明。
五、公訴意旨另以：被告丙○○於94年12月14日將乙○○（即吳
    志人）帳戶之保險金307,000元提領匯出，侵占入己。另富
    邦產物保險股份有限公司（下稱富邦產物）給付之朱嫦娥身
    故保險理賠1,500,000元，經於94年12月16日匯入丙○○華
    南商業銀行忠孝東路分行（下稱華南銀行）帳號0000000000
    00號帳戶，該筆理賠款丙○○及乙○○、甲○○，各應分得
    500,000元，惟丙○○僅提領500,000元交付甲○○，乙○○
    應分得之500,000元迄未交付，因認被告此部分涉有刑法第
    335條第1項之侵占罪等語。經查：
  (一)按告訴乃論之罪，其告訴應自得為告訴之人知悉犯人之時起
    ，於六個月內為之。告訴乃論之罪，其告訴已逾告訴期間者
    ，應諭知不受理之判決，刑事訴訟法第237條第1項、第303
    條第3款分別定有明文。
  (二)本件被告被訴犯刑法第335條第1項之侵占罪，因其與告訴人
    間由起訴書所載內容及卷附戶籍謄本資料所示，可知是二親
    等之旁系血親，故依刑法第338條準用同法第324條第2項之
    規定，本件須告訴乃論。然而本件被告係94年12月14日、同
    年月16日，而據告訴人乙○○、甲○○所陳述查證開戶過程
    ，係於94年12月15日即知悉上開犯罪事實，並知悉被告丙○○為本件提領存款之人（見本院卷第50頁），而本件告訴人
    乙○○、甲○○係於95年10月2日始具狀提出告訴，亦有卷
    附告訴暨調查證據聲請狀及其上之臺北地方法院檢察署95年
    10月2日收文戳記可按（見他字卷第1頁），是本件告訴顯已
    逾6個月之告訴期間，惟此部分與上開經本院認定有罪之行
    使偽造文書罪部分，檢察官認有裁判上一罪之關係，是此部
    分爰不另為不受理之判決，併此敘明。
據上論斷，應依刑事訴訟法第273條之1第1項、第299條第1項前
段，刑法第2條第1項前段、第216條、第210條、第219條、第74
條第1項第1款，修正前刑法第56條、第55條、第41條第1項前段
，刑法施行法第1條之1，中華民國九十六年罪犯減刑條例第2條
第1項第3款、第7條、第9條，修正前罰金罰鍰提高標準條例第2
條，現行法規所定貨幣單位折算新臺幣條例第2條，判決如主文
。
本案經檢察官蔡偉逸到庭執行職務。
中    華    民    國    98    年     1    月    23    日
                  刑事第十庭  法  官  呂煜仁
上正本證明與原本無異。
如不服本判決應於收受送達後10日內向本院提出上訴書狀，並應
敘述具體理由；其未敘述上訴理由者，應於上訴期間屆滿後20日
內向本院補提理由書（均須按他造當事人之人數附繕本）「切勿
逕送上級法院」。告訴人或被害人如對於本判決不服者，應具備
理由請求檢察官上訴，其上訴期間之計算係以檢察官收受判決正
本之日期為準。
                              書記官  曹尚卿
中    華    民    國    98    年    1     月    23    日
附錄法條：
中華民國刑法第210條
（偽造變造私文書罪）
偽造、變造私文書，足以生損害於公眾或他人者，處5年以下有
期徒刑。
中華民國刑法第216條
（行使偽造變造或登載不實之文書罪）
行使第 210 條至第 215 條之文書者，依偽造、變造文書或登載
不實事項或使登載不實事項之規定處斷。


司法院資訊處製作；財團法人民間司法改革基金會備份。
